【裁判字號】    90,台上,6297
【裁判日期】    901018
【裁判案由】    偽造有價證券等罪
【裁判全文】
最高法院刑事判決                                九十年度台上字第六二九七號
    上訴人  陳 錫 源
    代理人  吳 瑞 堯律師
            徐 明 珠律師
    被  告  甲 ○ ○
            乙○○○
右上訴人因自訴被告等偽造有價證券等罪案件，不服台灣高等法院台中分院中華民國
八十八年八月十八日第二審判決（八十八年度上訴字第五六九號，自訴案號：台灣台
中地方法院八十七年度自字第八一三號），提起上訴，本院判決如左：
    主  文
上訴駁回。
    理  由
一、偽造有價證券部分：
按刑事訴訟法第三百七十七條規定，上訴於第三審法院，非以判決違背法令為理由，
不得為之。是提起第三審上訴，應以原判決違背法令為理由，係屬法定要件。如果上
訴理由狀並未依據卷內訴訟資料，具體指摘原判決不適用何種法則或如何適用不當，
或所指摘原判決違法情事，顯與法律規定得為第三審上訴理由之違法情形，不相適合
時，均應認其上訴為違背法律上之程式，予以駁回。本件上訴人陳錫源上訴意旨略稱
：證人洪櫻娥於第一審固證稱：伊有同意被告甲○○開伊之支票，且伊之支票及印章
均放在甲○○處等語。惟其於第一審另證稱：伊不知甲○○另刻印章等語，於原審復
證稱：「我自己開戶領用支票，平時支票簿放公司，由（被告）乙○○○保管，有一
段時間我人在大陸，支票交給乙○○○幫我開，支付所參加之互助會，……，支票上
印章是我置於升富公司，我在升富公司任會計，章用在勞保及領薪，……，被告二人
開我的票時，有向我說，票只是押票用，我同意」等語。而所謂押票，係指該支票在
提示日前，為供擔保加強債信之用，然倘於票載日前債務人未能清償債務取回支票，
則該支票即與一般流通之支票無異。因而洪櫻娥固曾授權被告二人使用其印章簽發支
票，惟應僅限於留存在甲○○處。又簽發支票應用銀行留存之印鑑，上情應為被告二
人及洪櫻娥所知悉，洪櫻娥既稱不知甲○○另刻印章等情，顯然被告二人所為已超過
授權範圍，被告二人自應成立偽造有價證券罪。原審為被告二人無罪之諭知，於法有
違等語。
惟查原判決以上訴人自訴意旨略稱：甲○○為升富企業股份有限公司負責人，其以公
司名義召集互助會並自兼會首，每會新台幣（下同）十萬元，會期自民國八十六年七
月二十日起至八十八年七月二十日止，共二十五會，上訴人於八十六年十月十五日以
底標一萬七千元得標，甲○○明知其所有台中區中小企業銀行西台中分行甲存支票又
多遭拒收，竟與其妻即被告乙○○○共同基於偽造有價證券之概括犯意，偽刻陳淑娟
之印章，而以甲○○所有之上開支票帳戶為付款帳戶，冒用陳淑娟之名義簽發支票予
自己即甲○○，再由甲○○背書轉讓予不知情之上訴人以代會款之支付。另被告二人
又明知洪櫻娥所有泛亞商業銀行太平分行甲存支票第00000000號帳戶內存款
已不足，而偽刻洪櫻娥之印章，以洪櫻娥名義簽發上開泛亞銀行甲存帳戶支票，而以
甲○○為受款人，再由甲○○背書以同樣手法轉讓予上訴人以代會款之支付。因認被
告二人涉犯刑法第二百零一條第一項之偽造有價證券罪嫌云云。經訊據被告二人堅決
否認有何偽造有價證券犯行，而依陳淑娟於第一審所為之證言內容，堪認甲○○刻用
陳淑娟印章為發票行為，確曾徵得陳淑娟之同意；綜合洪櫻娥於第一審證稱：伊有同
意甲○○開伊之票據，伊不知甲○○有另刻印章，但伊有拿一個印章放他那邊等語，
及於原審證稱：「我自己開戶領用支票，平時支票簿放公司，由乙○○○保管，有一
段時間我人在大陸，支票交給乙○○○幫我開，支付所參加外面互助會……支票上印
章是我置於升富公司，我在升富公司任會計，章用在勞保及領薪……被告二人開我的
票時有向我說，票只是押票用，我同意」等情，洪櫻娥既同意被告等使用其支票供押
票之用，顯已授權被告等簽發其名義之前開支票，則不論被告甲○○使用洪櫻娥何印
章簽發支票，究與未經授權之偽造有價證券犯行有間等情。因而維持第一審諭知被告
二人關於偽造有價證券部分無罪之判決，駁回上訴人在第二審之上訴，已詳予說明其
論斷所憑之依據及理由，從形式上觀察，並無違背法令之情形。按證據之取捨與證據
之證明力如何？均屬事實審法院得自由裁量、判斷之職權；苟其此項裁量、判斷，並
不悖乎通常一般之人日常生活經驗之定則或論理法則，又於判決內論其何以作此判
斷之心證理由者，即不得任意指摘其為違法，而據為提起第三審上訴之合法理由。按
諸洪櫻娥於第一審證稱：「我在公司任會計，他們（即被告二人）拿我的票去用，那
章不是我蓋的」，「我同意支票借他們（即被告二人）用，他們開了很多票，我有同
意他們開票，但我不知他們有另刻印章，我有拿一個印章放那兒，……」（第一審卷
第十八頁），於原審證稱：「（提示第一審卷第六頁（即上訴人所指偽造洪櫻娥名義
之支票），是否你所有印章？）印章是我的（我刻的），但置升富公司，我在升富任
會計，章用在勞保及薪資表，平時印章交廖端美那邊」，「（支票上為何用你的印章
？）我自己開戶領用支票，平時支票放公司由乙○○○保管，有一段時間我人在大陸
，支票交給乙○○○幫我開票支付所參加外面互助會用」，「（票上為何蓋用非開票
印鑑章？）我有二個章在公司，被告二人有開我的票時，有向我說，票只是押票用，
等過了，票會撕掉，我同意，那他（即被告二人）用那個章我不清楚」，「（你在地
院稱只一個章放公司，現又稱二個（印章）意是？）在地院時是證稱有一個開票印鑑
章放公司，但我尚有另一勞保領薪章放公司，被告經我同意開票後，我不知他們（即
被告二人）會使用不符章開票」等語（原審卷第六十四至六十五頁）。原審綜合斟酌
洪櫻娥前後供述之全部內容，論斷說明被告二人係經由洪櫻娥之授權，而以洪櫻娥名
義簽發前開支票，所為與偽造有價證券罪構成要件不符，乃屬其採證職權之合法行使
，不容任意指為違法。上訴意旨就原審取捨證據論斷事實之職權行使，暨原審已調查
說明之事項，漫加指摘於法有違云云，核與法律規定得為第三審上訴理由之違法情形
不相適合，是此部分之上訴違背法律上之程式，應予駁回。
二、詐欺取財部分：
按刑事訴訟法第三百七十六條所列各罪之案件，經第二審判決者，不得上訴於第三審
法院，法有明文。本件上訴人指被告二人涉犯刑法第三百三十九條第一項詐欺取財罪
嫌部分，核屬刑事訴訟法第三百七十六條第四款之案件，依上開說明，既經第二審判
決，自不得上訴於第三審法院。縱此部分依自訴意旨認與上述偽造有價證券部分有牽
連關係為裁判上一罪，但重罪之偽造有價證券部分，其上訴為不合法，本院應從程序
上予以駁回，而無從為實體上判決，此部分亦無從適用審判不可分原則，併為實體上
審判。上訴人竟復對此部分提起上訴，顯為法所不許，應予駁回。
據上論結，應依刑事訴訟法第三百九十五條前段，判決如主文。
中      華      民      國     九十     年      十      月     十八     日
                              最高法院刑事第四庭
                                  審判長法官  董  明  霈
                                        法官  丁  錦  清
                                        法官  林  茂  雄
                                        法官  王  居  財
                                        法官  張  祺  祥
      右正本證明與原本無異
                                              書  記  官
中      華      民      國     九十     年      十      月    二十五    日


司法院資訊處製作；財團法人民間司法改革基金會備份。
